最高法院民事判決　　　　　　　　　　110年度台上字第1412號
上　訴　人　丁○○
輔　助　人　周素芬
上　訴　人
兼 輔助 人　己○○

共　　　同
訴訟代理人　黃志文律師
被 上訴 人　庚○○
　　　　　　辛○○
　　　　　　乙○○
　　　　　　戊○○
　　　　　　丙○○
　　　　　　甲○○
共　　　同
訴訟代理人　沈志成律師
　　　　　　吳意淳律師
上列當事人間請求損害賠償事件，上訴人對於中華民國109年8月
11日臺灣高等法院第二審判決（103年度重上字第569號），提起
上訴，本院判決如下：
    主  文
原判決關於駁回上訴人丁○○之訴及上訴人之上訴，暨該訴訟費
用部分廢棄，發回臺灣高等法院。
    理  由
一、本件上訴人主張：上訴人丁○○於民國96年10月18日就讀訴
    外人新北市新店區○○國民小學 509班，在打掃教室時，遭
    同班同學即被上訴人庚○○、戊○○共同耍弄之清潔用長柄
    木棍刷擊中後腦（下稱系爭行為），致受有頭部外傷併枕部
    挫傷及腦震盪之傷害，迄今仍有癲癇、枕部慢波、腦血管流
    緩慢、暈眩、頭痛、幻聽、記憶力減退、肌酸酐值低、抽筋
    、血壓驟升及注意力不集中與退縮等後遺症（下稱系爭症狀
    ），此為永久性損傷，勞動能力100%喪失，因而受有醫療費
    、看護費、交通費、勞動力損失及精神上損害，合計新臺幣
    （下同）1,526萬6,850元。上訴人己○○為丁○○之父，基
    於父女之身分法益遭侵害且情節重大，受有精神上損害50萬
    元。庚○○、戊○○行為當時已11歲，足以辨識把玩長柄木
    棍可能造成他人受傷之後果，應負共同侵權行為之連帶賠償
    責任，當時庚○○之法定代理人即被上訴人辛○○、乙○○
    （下與庚○○合稱庚○○ 3人）；戊○○之法定代理人即被
    上訴人丙○○、甲○○（下與戊○○合稱戊○○ 3人），應
    分別就上開侵權行為負連帶賠償責任。被上訴人業經判決命
    不真正連帶給付丁○○醫藥費1,576元及慰撫金5萬元，合計
    5 萬1,576元本息確定。爰依民法第184條第1項前段、第185
    條第 1項前段、第187條第1項前段、第193條、第195條規定
    ，求為命庚○○、戊○○連帶給付，庚○○3人、戊○○3人
    分別連帶給付丁○○372萬3,980元本息，被上訴人再連帶給
    付丁○○1,149萬1,294元本息；被上訴人連帶給付己○○50
    萬元，及加計自第一審辯論意旨㈡狀送達翌日起算法定遲延
    利息之判決（丁○○逾上開聲明之請求，經第一審判決駁回
    後，未提起第二審上訴，已告確定，其於本院聲明請求被上
    訴人再連帶給付1,521萬5,274元本息，關於連帶給付 372萬
    3,980元本息擴張之訴部分，另以裁定駁回）。
二、被上訴人則以：依財團法人臺灣基督長老教會馬偕紀念社會
    事業基金會馬偕紀念醫院（下稱馬偕醫院）、國防醫學院三
    軍總醫院（下稱三軍總醫院）、國立臺灣大學醫學院附設醫
    院（下稱臺大醫院）98年間回函，丁○○接受檢查之結果均
    無異常，至多僅有腦部挫傷，並非重大不治或難治之傷害。
    縱有系爭症狀，亦不足以認定係因系爭行為造成其頭部挫傷
    所引起等語，資為抗辯。
三、原審就上訴人上述聲明，廢棄第一審所為命庚○○、戊○○
    連帶給付，庚○○ 3人、戊○○3人分別連帶給付丁○○372
    萬3,980 元本息之判決，改判駁回其訴，另維持上訴人其餘
    敗訴之判決，駁回其上訴，無非以：庚○○、戊○○於96年
    10月18日因耍弄清潔用長柄木棍刷，不慎擊中丁○○頭部，
    致其腦部受有外傷，丁○○當日至佛教慈濟醫療財團法人台
    北慈濟分院（下稱慈濟醫院）急診室，經急診醫師同意轉門
    診治療，而退掛離去。翌日（19日）10時15分因頭暈想吐再
    至慈濟醫院急診室就診，當時丁○○意識清楚，身體診察無
    異常，經電腦斷層掃描檢查腦部結果無異常，於11時15分離
    院；同日19時34分復因頭暈想吐及嚴重頭痛，至馬偕醫院臺
    北院區急診室就診，再次接受腦部電腦斷層掃描檢查無異常
    ，於20時43分帶藥離院。同年月21日17時36分至馬偕醫院急
    診室就診，當時意識清楚，經身體診察及神經學檢查結果無
    異常，觀察 6小時後自動離院。同年月22日至三軍總醫院急
    診，接受腦部電腦斷層掃描檢查無異常。其後丁○○因暈眩
    、行為異常、視覺幻覺及疑似抽搐等症狀，自96年10月底起
    至101年2月間，分別至三軍總醫院、行政院國軍退除役官兵
    輔導委員會臺北榮民總醫院（下稱榮總醫院）、衛生福利部
    雙和醫院、臺大醫院、國泰醫療財團法人國泰綜合醫院（下
    稱國泰醫院）就診，經腦部磁振造影追蹤、多次腦波及腦部
    核醫掃描等檢查，除核醫掃描檢查結果懷疑有左後腦輕度訊
    號異常，其他皆未發現異常，且核醫掃描檢查之異常，無法
    認定與系爭行為有關。丁○○於 101年2月7日至國泰醫院門
    診追蹤，主訴頭痛、暈眩、打嗝併燒灼感及數次抽搐，且仍
    有視覺及聽覺幻覺，經腦部核醫掃描檢查結果右腦疑似異常
    ，身體診察無局部神經異常，無胃食道逆流，診斷為腦震盪
    症候群、偏頭痛、癲癇及兒童青少年情緒困擾。其另於 102
    年1月2日至三軍總醫院急診室就診，主訴暈眩（旋轉的感覺
    ）、持續噁心嘔吐 1小時，及記憶缺失，經身體診察、神經
    學檢查、抽血檢查結果均無發現異常，診斷為眩暈、腦震盪
    後症候群、癲癇、幻覺及器質性人格徵候群。其再於同年10
    月21日至臺大醫院門診就診，主訴系爭行為造成頭部外傷、
    抽搐、暈眩及多種幻覺（視覺、聽覺、嗅覺及平衡感覺），
    並多次至他院急診室就診，接受水分補充、止吐藥物及止暈
    藥等處置，目前使用抗癲癇或偏頭痛預防藥物魯米拿、癲通
    、妥泰；促進腦血循藥物諾多碧及維生素B6，醫師建議規則
    服藥後，再考慮減少藥物種類，診斷為頑固性癲癇、幻覺及
    暈眩。經將丁○○之慈濟醫院、馬偕醫院、三軍總醫院、榮
    總醫院、臺大醫院、國泰醫院病歷資料送交衛生福利部醫事
    審議委員會（下稱醫審會）鑑定，據其鑑定書意見為：依96
    年10月19日慈濟醫院、馬偕醫院病歷紀錄，丁○○當時主述
    頭暈想吐及頭痛，身體診察及神經學檢查結果無異常，未有
    意識改變或記憶異常，經 2次腦部電腦斷層掃描檢查結果無
    出血，其腦傷為輕度以下，日後產生後遺症之可能性極低，
    輕度腦傷患者出現抽搐之機率與正常人無異，丁○○於 101
    年2月7日、 102年1月2日、同年10月21日至上開醫院診斷之
    症狀，無法認定為系爭行為造成腦傷後之後遺症。丁○○自
    101 年以後診斷罹患癲癇等病症，無從認定為庚○○、戊○
    ○之系爭行為造成腦部外傷之後遺症，而不具因果關係。依
    慈濟醫院、馬偕醫院、三軍總醫院、長庚醫療財團法人林口
    長庚紀念醫院（下稱長庚醫院）、國泰醫院 105年間回復原
    法院各函文內容及資料，丁○○於96年10月19日至慈濟醫院
    、馬偕醫院接受腦部相關檢查未顯示異常，其後至長庚醫院
    門診經 3次腦部斷層檢查結果及神經學檢查結果亦無異常，
    100 年間至國泰醫院接受腦部共振檢查始發現異常，目前患
    有癲癇等病症，上開醫院之病歷及診斷證明書所載腦部挫傷
    及腦震盪等相關字眼，係依丁○○主訴頭部遭撞擊後有頭痛
    、頭暈、噁心、嘔吐等症狀而來，非確診病名。引致癲癇原
    因眾多，上訴人未能證明丁○○目前罹患癲癇等病症為系爭
    行為造成之後遺症。國泰醫院 101年2月7日診斷證明書記載
    丁○○之病名為頭部創傷後導致腦震盪症候群併發頑固型癲
    癇，頑固型頭痛及頑固型暈眩併內耳平衡障礙，因丁○○未
    再到院追蹤，當時狀況無法完全代表日後病情。馬偕醫院函
    覆病歷記載「頭部外傷併有意識喪失或持續性噁心嘔吐」，
    係開立電腦斷層之原因選項，非確診病名。依榮總醫院 103
    年 1月29日函，丁○○係自97年始至榮總醫院就診，自訴肇
    因於頭部外傷，經腦部核磁共振檢查及數次腦波檢查皆為正
    常。是丁○○目前癲癇等病症，難認與庚○○、戊○○之系
    爭行為間有何因果關係存在。原判決附表（下稱附表）一各
    項證據方法，或因無調閱之可能，或非醫學檢驗資料，或無
    法據以認定丁○○目前所患癲癇等病症與系爭行為間之因果
    關係，均無調查之必要。丁○○得請求賠償之醫療費，應為
    其受創初期急診及接續至醫院所支出者，即96年10月18日至
    同年月29日期間如附表二編號1至9所示 1,576元。其餘醫療
    費係重覆看診或罹患癲癇等病症所支出者，丁○○復未提出
    搭乘計程車或大眾運輸工具就醫證據，自不得請求其餘醫療
    費及交通費，另看護費、勞動能力減損亦不得請求。丁○○
    在教室突遭庚○○、戊○○以打掃工具撞擊頭部，其身心顯
    受有相當程度之痛苦，得依民法第195條第1項前段規定，請
    求賠償慰撫金。審酌事故發生時，丁○○、庚○○、戊○○
    均為小學五年級學生，名下均無財產，庚○○父母辛○○、
    乙○○；戊○○父母丙○○、甲○○之年齡、身分、地位、
    經濟能力，與系爭事故發生經過、丁○○受傷害程度及其他
    情狀，丁○○請求慰撫金以 5萬元為適當。庚○○、戊○○
    之系爭行為固造成丁○○輕度以下腦傷，與其數年後所罹患
    之癲癇等病症不具有因果關係，難認庚○○、戊○○系爭行
    為有何重大侵害己○○基於父女之身分法益，己○○不得依
    民法第 195條第3項、第1項前段規定，請求賠償慰撫金50萬
    元。從而，上訴人依上開法律關係，請求被上訴人再為如上
    聲明本息之給付，均不應准許等詞，為其判斷之基礎。
四、按法院固得就鑑定人依其特別知識觀察事實，加以判斷而陳
    述之鑑定意見，依自由心證判斷事實之真偽。然就鑑定人之
    鑑定意見可採與否，則應踐行調查證據之程序而後定其取捨
    。倘法院不問鑑定意見所由生之理由如何，遽採為裁判之依
    據，不啻將法院採證認事之職權委諸鑑定人，與鑑定僅為一
    種調查證據之方法之趣旨，殊有違背。查原審囑託醫審會鑑
    定時未檢送丁○○長庚醫院病歷資料（原審卷3第100頁），
    醫審會鑑定意見僅有丁○○101年2月7日至國泰醫院、102年
    1月2日至三軍總醫院、同年10月21日至臺大醫院診斷之症狀
    ，無法認定為系爭行為造成腦傷之後遺症。原審未詳查審認
    醫審會鑑定意見所由生之理由及其意見可採之理由，逕依該
    鑑定意見認定丁○○主張 101年以前之系爭症狀全與庚○○
    、戊○○之系爭行為造成腦傷間，不具相當因果關係，已有
    可議。次按損害賠償之債，以有損害之發生及有責任原因之
    事實，並二者之間，有相當因果關係為成立要件。所謂相當
    因果關係，係指無此事實，雖不必生此結果，但有此事實，
    按諸一般情形，通常均可能發生此結果者而言。須無此事實
    ，必不生此結果，有此事實，按諸一般情形亦不生此結果者
    ，始得謂無相當因果關係。查醫審會鑑定書認腦傷後遺症之
    出現時間，大都在受腦傷後第1年，八成在受腦傷後2年，輕
    度腦傷出現癲癇危險期最長為 5年觀察期。而丁○○因系爭
    行為受頭部外傷後，於96年10月22日至三軍總醫院就醫診斷
    受有頭部外傷併枕部挫傷及腦震盪等傷害；同年11月 5日、
    12日至馬偕醫院就診診斷病名為頭部外傷腦震盪；同年11月
    間、12月間經三軍總醫院神經外科診斷罹患頭部外傷合併腦
    震盪症候群；97年 1月11日至長庚醫院腦腫瘤神經外科就醫
    診斷病名為頭部外傷併發頭部外傷症候群頭痛眩暈；98年 2
    月19日經三軍總醫院診斷罹患左後枕部頭痛及眩暈、間歇性
    幻聽、疑似腦震盪後徵候群，並經該院核子醫學部診斷為疑
    似腦震盪後症候群；同年3月5日、同年 9月15日因眩暈症狀
    至三軍總醫院就診；99年至 100年10月間，曾因頭暈想吐、
    咳嗽、出現幻聽幻覺、前庭平衡障礙眩暈症、感覺有東西卡
    住喉嚨、眩暈、腦震盪後徵候群併發癲癇等症狀至臺大醫院
    就診，有診斷證明書、三軍總醫院核子醫學部98年 2月10日
    檢查報告、臨床病理科分析報告單、急診護理評估表、急診
    病歷（一審卷一第 342至346、349、356、357頁；卷二第19
    、70、73、80、81、212頁；卷三第 164、185至190、202至
    208、225至226、233至234、274、328、329、331 頁；一審
    審訴字卷第46至49頁）。且榮總醫院亦函覆臨床上仍懷疑丁
    ○○為癲癇發作與精神神經器質性腦病變，其於100年1月開
    始服用抗癲癇藥物後獲得控制，惟仍未獲得有效控制，每個
    月仍有數次疑似癲癇發作，繼續增加抗癲癇藥物之使用（一
    審卷六第197頁）；其於國泰醫院100年6月2日腦波檢查異常
    ，有癲癇放電波、同年月 3日腦部核醫攝影異常（在右側腦
    部有訊號較弱）（原審卷三第 137頁）；另臺大醫院100年8
    月4日、同年月27日、同年9月10診斷證明書記載其病名為「
    腦震盪後徵候群併發癲癇」（原審卷三第134至135頁）。似
    見丁○○因系爭行為受有腦部外傷後 5年內，持續不斷因暈
    眩、頭痛、幻聽、幻覺、想吐、腦波異常、癲癇等症狀至上
    開醫院就診，經醫師診斷為腦震盪症候群併發癲癇等。則丁
    ○○於上開期間是否確有系爭症狀存在？是否已罹患癲癇？
    原審未進一步調查丁○○上開期間診斷病情及症狀與系爭行
    為造成腦部外傷之關聯，逕以診斷證明書所載非確診病名，
    而認上訴人未能證明系爭症狀與系爭行為間有因果關係，尚
    嫌速斷。究竟丁○○上開期間內就醫紀錄，其主訴或診斷證
    明書所載系爭症狀是否為腦部外傷足以導致者？系爭症狀與
    系爭行為間有無相當因果關係存在？此與被上訴人有無侵權
    行為損害賠償責任所關頗切，應有進一步研求之必要。原審
    未遑詳加調查審究，遽為上訴人不利之論斷，自有可議。上
    訴論旨，指摘原判決不利於己部分為不當，求予廢棄，非無
    理由。
五、據上論結，本件上訴為有理由。依民事訴訟法第477條第1項
    、第478條第2項，判決如主文。
中    華    民    國   111    年    1     月    13    日
                      最高法院民事第九庭
                          審判長法官  盧  彥  如  
                                法官  吳  麗  惠  
                                法官  張  恩  賜  
                                法官  汪  漢  卿  
                                法官  林  麗  玲  
本件正本證明與原本無異
                                      書  記  官
中    華    民    國   111    年    1     月    25    日